【裁判字號】    99,上易,455
【裁判日期】    990915
【裁判案由】    家庭暴力防治法
【裁判全文】
臺灣高等法院臺南分院刑事判決         99年度上易字第455號
上  訴  人  臺灣雲林地方法院檢察署檢察官
被      告  乙○○
上列上訴人即被告因家庭暴力防治法案件，不服臺灣雲林地方法
院99年度易字第194號中華民國99年6月17日第一審判決（起訴案
號：臺灣雲林地方法院檢察署99年度偵字第191號），提起上訴
，本院判決如下：
    主  文
上訴駁回。
    理  由
一、公訴意旨略以：被告乙○○與告訴人甲○○為夫妻關係，2
    人具有家庭暴力防治法第3條第1款所定之家庭成員關係，而
    乙○○於民國98年9月14日，經本院以98年度暫家護字第89
    號民事暫時保護令裁定，不得對甲○○實施身體或精神上不
    法侵害之行為，且不得對甲○○為騷擾之聯絡行為，並經本
    院於同年月21日，以98年度家護字第450號核發通常保護令
    在案，上開保護令之有效期間為1年。於98年11月14日晚間7
    時許，因雲林縣警察局虎尾分局以電話通知乙○○至警局製
    作甲○○所提之另案違反保護令案件筆錄，而對甲○○心生
    不滿，詎乙○○竟基於違反上開保護令之犯意，在其位於雲
    林縣虎尾鎮平和里平和19之8號之租屋處，對甲○○咆哮，
    並以摔東西、打壞冷氣機、扯斷有線電視及洗衣機電線等方
    式，對甲○○實施精神上不法侵害之行為，而違反上開保護
    令裁定，因認被告涉犯家庭暴力防治法第61條第2款之違反
    保護令罪嫌。
二、證據能力部分：
  (一)按被告以外之人於檢察事務官、司法警察官或司法警察調查
    中所為之陳述，與審判中不符時，其先前之陳述具有較可信
    之特別情況，且為證明犯罪事實存否所必要者，得為證據，
    刑事訴訟法第159條之2定有明文。查證人甲○○於警詢中之
    陳述與其於原審審理時之證詞大致相符，是其於司法警察調
    查中所為之陳述，已非不可或缺，自無必要性，而無證據能
    力。
  (二)次按，按被告以外之人於偵查中向檢察官所為之陳述，除顯
    有不可信之情況者外，得為證據，刑事訴訟法第159條之1第
    2項定有明文。考諸上開規定之立法意旨，係因檢察官依法
    有訊問被告、證人及鑑定人之權，證人、鑑定人並須依法具
    結，且檢察官向被告以外之人所取得之陳述，原則上均能遵
    守法律規定，不致違法取供，其可信性極高，為兼顧理論與
    實務，因而規定除顯有不可信之情況者外，得為證據。查證
    人甲○○於偵查中向檢察官所為之陳述，均經具結。從卷證
    本身作形式上觀察，並無一望即可就其陳述予以發現有顯不
    可信之情況，被告亦未就上開證人於偵查中之證詞有何欠缺
    可信性外部保障之情形負舉證責任，則證人甲○○於偵查中
    向檢察官所為之陳述，依上開規定，自具有證據能力。此外
    ，證人甲○○並經原審傳喚到庭，經依法具結，使被告針對
    上開證人於偵查中向檢察官所為之陳述，有行使反對詰問權
    之機會，自得作為認定犯罪事實之判斷依據。
  (三)按被告以外之人於審判外之陳述，雖不符前四條之規定，而
    經當事人於審判程式同意作為證據，法院審酌該言詞陳述或
    書面陳述作成時之情況，認為適當者，亦得為證據；當事人
    、代理人或辯護人於法院調查證據時，知有第159條第1項不
    得為證據之情形，而未於言詞辯論終結前聲明異議者，視為
    有前項之同意，刑事訴訟法第159條之5定有明文。查本判決
    所引用之供述證據，業據檢察官及被告於準備程序時均不爭
    執證據能力，迄至言詞辯論終結前，亦未主張有刑事訴訟法
    第159條第1項不得為證據之情形，本院審酌該等證據作成時
    之情狀，並無違法或不當等情形，認為以之作為本案之證據
    亦屬適當，依上開規定，自具有證據能力。另其餘非供述證
    據亦均經法定程序取得，無不得為證據之情形，自均有證據
    能力。
三、按犯罪事實應依證據認定之，無證據不得認定犯罪事實。不
    能證明被告犯罪者，應諭知無罪之判決。刑事訴訟法第154
    條第2項、第301條第1項分別定有明文。而事實之認定，應
    憑證據，如未能發現相當證據，或證據不足以證明，自不能
    以推測或擬制之方法，為裁判基礎，且認定犯罪事實所憑之
    證據，雖不以直接證據為限，間接證據亦包括在內，然而無
    論直接證據或間接證據，其為訴訟上之證明，須於通常一般
    之人均不致有所懷疑，而得確信其為真實之程度者，始得據
    為有罪之認定，倘其證明尚未達到此一程度，而有合理懷疑
    存在，無從使事實審法院得有罪之確信時，即應諭知被告無
    罪之判決。又告訴人之指訴，係以使被告判罪處刑為目的，
    故多作不利於被告之陳述，自不得以其指訴為被告犯罪之唯
    一證據。最高法院84年度台上字第5368號判決參照。又刑事
    訴訟法第161條第1項規定：檢察官就被告犯罪事實，應負舉
    證責任，並指出證明之方法。因此，檢察官對於起訴之犯罪
    事實，應負提出證據及說服之實質舉證責任。倘其所提出之
    證據，不足為被告有罪之積極證明，或其指出證明之方法，
    無從說服法院以形成被告有罪之心證，基於無罪推定之原則
    ，自應為被告無罪判決之諭知。
四、起訴書認被告涉犯家庭暴力防治法第61條第2款違反保護令
    罪嫌，無非係以被告之供述、告訴人甲○○之指訴、原審法
    院民事通常保護令、執行紀錄表、佳聯有線電視維修紀錄及
    現場照片為主要論據。被告乙○○固坦承其與告訴人甲○○
    為夫妻關係，於98年9月21日經原審法院以98年度家護字第
    450號核發通常保護令，命被告不得對甲○○實施身體或精
    神上不法侵害之行為，且不得對甲○○為騷擾之行為，該保
    護令之有效期間為1年之事實，惟堅決否認有何違反保護令
    之犯行，辯稱：當天接到警局通知要去做筆錄後很生氣，就
    決定要搬家，在廚房並未摔東西，是在整理東西，冷氣機外
    殼是因為要搬家才拔下來，洗衣機是拔接地線，不是拔電線
    ，拔除接地線也是因為搬家的緣故，有線電視電線本來就在
    地上，當天並未扯斷等語。
五、本院查：
  (一)被告乙○○與告訴人甲○○為夫妻關係，原審法院於98年9
    月21日以98年度家護字第450號通常保護令，命被告不得對
    甲○○實施身體或精神上不法侵害之行為，且不得對甲○○
    為騷擾之行為，該保護令之有效期間為1年。另被告於98年
    11月14日晚間7時，接獲警局電話通知前往製作甲○○對其
    提出違反保護令告訴之筆錄等情，業據被告供承在卷可按，
    核與證人甲○○、楊宗益之證述相符，並有原審法院民事通
    常保護令附卷可資佐證（見警卷第6-7頁），此部分之事實
    ，堪予認定。
  (二)被告於案發當晚確實有搬家之行動：被告於98年11月14日晚
    間7時許接獲警局通知製作筆錄之電話後，即對證人甲○○
    表示欲搬家等情，業據證人甲○○於原審證述在卷可稽（見
    原審卷第32頁反面），甲○○雖又證稱被告天天都在講要搬
    家等語（見原審卷第32頁反面），然警員即證人楊宗益至現
    場處理時，被告正在書房內整理打包書籍，並提及要搬家等
    情，亦據證人楊宗益到庭證述在卷（見原審卷第45頁），足
    證被告於當時非僅口頭表示欲搬家，實際上已有進一步搬家
    之行動，尚難以其事後未實際搬離該住處，即認其當晚並無
    搬家之意。是被告於案發當晚，確實有搬家之意思，應可認
    定。
  (三)關於被告被訴對甲○○咆哮部分：證人甲○○於原審證稱：
    被告當晚是說我幹嘛動不動就去派出所說他做什麼事情，他
    沒有罵我，他是一邊砸東西，一邊唸說動不動就去派出所報
    案，後來在樓上也沒什麼講話等語（見原審卷第31頁、第35
    頁反面、第38頁），足見被告當晚僅質問甲○○為何又至警
    局報案，並未辱罵甲○○。是被告當晚質問甲○○，係因不
    滿甲○○對其提告，縱然曾提高聲調大聲質問，然亦僅止於
    此，並未有進一步之辱罵行為，實難以被告單純質問甲○○
    為何至警局報案，即認其對甲○○有任何騷擾或精神上不法
    侵害之行為。
  (四)關於被告被訴有摔東西部分：
  1.證人甲○○就此部分證稱：被告掛斷電話就開始情緒激動地
    在家裡做一些讓我覺得他在發洩的事情，被告到廚房摔東西
    ，摔一摔又掃到垃圾桶，針對我在使用的東西開始有所動作
    ，我聽到他在砸東西，當時沒有開燈，他砸廚房的碗，不清
    楚他砸了什麼，當時我是站在樓梯間，還沒有完全到1樓，
    被告在廚房砸了兩三分鐘云云（見原審卷第30頁反面、第34
    頁、第36頁）。然證人既未親眼目睹，僅係於樓梯間聽聞聲
    響即斷定被告是在藉砸東西發洩情緒，應屬推測之詞。參以
    本件案發之前，甲○○曾因被告向其索取水電費、要求其分
    擔家計、將家中水源開關關閉等事至警局對被告提起違反保
    護令之告訴，此有被告偵查筆錄可證（見偵卷第8-9頁），
    足見二人已全無互信基礎，甚至已形同水火，被告一有風吹
    草動，甲○○即認定被告又對其有騷擾或不法侵害之行為，
    是證人上開證述，即有可疑之處。
  2.案發當晚警員楊宗益至現場處理時，廚房地上僅有一小包垃
    圾，並無其他東西被破壞，此業據證人楊宗益到庭證述屬實
    （見原審卷第44頁反面），並有現場照片在卷可佐（見警卷
    第12頁）。依上開照片所示，該垃圾袋內有衛生紙、已開封
    鋁箔包飲料、塑膠袋等物，垃圾袋附近尚有奶瓶刷、寶特瓶
    、塑膠蓋、玻璃瓶散置於地，而垃圾袋附近有玻璃桌，桌上
    放置有鋁鍋及報紙等其他雜物，是垃圾袋內並無證人甲○○
    所稱之飯碗。再者，如被告欲藉摔東西之方式達到威嚇證人
    之目的，大可將桌上鋁鍋、地上玻璃瓶砸破，如此聲勢將遠
    比垃圾袋內之鋁箔包飲料等物浩大，然被告捨此而不為，則
    垃圾袋內之垃圾是否為被告恣意破壞後再行收拾，實值懷疑
    。況且被告果如證人甲○○所述，於廚房砸東西達兩三分鐘
    之久，則所破壞之東西應遠超過該垃圾袋所能容納，而非僅
    止於警員到場所拍攝之一小袋垃圾，是證人上開所述，有違
    於常情，不足採信。
  (五)關於被告被訴有扯斷洗衣機電線、打壞冷氣機部分：
  1.被告於案發當晚，確實有搬家之意思，也有搬家之行動，已
    如上述，而觀諸現場照片（見警卷第12頁），該洗衣機應係
    接地線遭拔除，而非電線遭扯斷，此亦為證人甲○○所證實
    （見原審卷第36頁反面）。雖甲○○認為被告將接地線拔除
    之目的是不讓其使用洗衣機，然被告當晚既已準備搬家，則
    被告將接地線拔除以便搬家，並無違反常理之處，是被告辯
    稱將洗衣機接地線拔除係為搬家乙節，應可採信。
  2.證人甲○○另於原審審理時到庭證稱：被告說冷氣機是他的
    ，他要搬走要卸下，結果拆不下來，只拔下外殼等語（見原
    審卷第31、33、37頁），此與被告所辯欲將冷氣機搬走乙節
    亦相符合，足見被告拆卸冷氣機外殼之目的，應係為搬家而
    為，而非為騷擾甲○○或對其為不法之侵害。檢察官認被告
    以扯斷洗衣機電線、打壞冷氣機之方式對甲○○為精神上不
    法之侵害及騷擾行為，尚有誤會。
  (六)關於被告被訴有扯斷有線電視電線部分：
  1.證人甲○○於原審證稱：被告徒手將第四台的電線扯壞掉，
    讓它無法收訊等語（見原審卷第31、33頁）。被告雖否認有
    此部分之行為，然依現場照片所示（見警卷第13頁），該有
    線電視電線於98年11月14日晚間7時44分警員至現場處理時
    已置於地面，而甲○○隨即於當晚7時56分通知佳聯有線電
    視股份有限公司該有線電視故障情事，該公司即於翌日下午
    5時21分派員前往修理，並更換室內5C頭乙節，有該公司99
    年2月26日(99)台佳業字第0018號函附維修紀錄表附卷可稽
    （見偵卷第19-21頁），則綜合現場照片所顯示該電線之狀
    態、甲○○去電有線電視公司預約修理之時間及修理之內容
    等情，證人甲○○上開證述確有所據，而得以採信。被告辯
    稱並未破壞有線電視電線云云，顯不足採。
  2.惟按本法所稱騷擾，係指任何打擾、警告、嘲弄或辱罵他人
    之言語、動作或製造使人心生畏怖情境之行為，家庭暴力防
    治法第2條第3款定有明文。被告雖有破壞有線電視電線之行
    為，然其於扯壞電線時，並無任何言語，且立即返回房間，
    未再與甲○○碰面，此業據甲○○證述屬實（見原審卷第38
    頁），是被告於當時僅有扯壞有線電視電線之行為，未再有
    其他言語或動作。而家庭暴力防治法之制定目的固在於防治
    家庭暴力行為及保護被害人權益，此觀該法第1條自明。然
    該法之所以對違反保護令之加害人科以刑責，係在於加害人
    之行為已違反保護令，而具有違法性，需由刑罰介入以遏止
    家庭暴力之一再發生，其重點固然在於被害人之保護，然亦
    需視該行為是否具有違法性，而達到需由刑罰介入處罰之程
    度。否則通常保護令之相對人及被害人既為家庭成員，保護
    令核發後多仍居住於同一屋簷下，日常生活中雙方難免有接
    觸、互動甚且磨擦，則於磨擦產生後，是否相對人一有任何
    不尋常之舉措或有任何風吹草動，即據以認為其有違反保護
    令之行為，此恐非家庭暴力防治法制定違反保護令罪之原意
    。倘被害人將保護令視為護身符，一再挑釁相對人，致使相
    對人一時失控為表達氣憤而有行動上之反應（不包括傷害被
    害人），則是否已違反保護令，仍需視該行為客觀上是否構
    成騷擾或其程度已嚴重到對被害人造成精神上不法之侵害而
    定。經查：被告係於得知甲○○因被告向其索取水電費、要
    求其分擔家計、將家中水源開關關閉等細故即至警局對其提
    起告訴，於氣憤難平之下始決意搬家，並將有線電視之電線
    扯壞，然索取水電費、將家中水源開關關閉等本為生活日常
    瑣事，被害人卻持以告訴，被告與告訴人同住一屋，動輒得
    究，時須接受警方約談、詢問，情緒難免不受控制，亦可理
    解。而家庭暴力防治法所稱之騷擾，既係指任何打擾、警告
    、嘲弄或辱罵他人之言語、動作或製造使人心生畏怖情境之
    行為，則被告於氣憤之下，將有線電視電線扯壞後即行離去
    ，客觀上實難認為有打擾、警告、嘲弄甲○○之意味，亦難
    以製造足以使甲○○心生畏怖之情境，更惶論單以該動作即
    足以對甲○○造成精神上不法之侵害。是尚難單以被告將有
    線電視之電線扯斷，即認定被告有違反保護令之行為。
  (七)綜上所述，被告於案發當晚既有搬家之意思及行動，其拔除
    洗衣機接地線、拆卸冷氣機外殼應係因應搬家之念頭所為之
    行為，又證人甲○○之證述既有不符常理之處，自難憑其證
    述即認被告有摔東西之行為，再者，被告扯壞有線電視電線
    既非騷擾甲○○或對其實施精神上不法侵害，則本件公訴人
    所提出之證據，實不足為被告有罪之積極證明，無從說服本
    院以形成被告有罪之心證，依前開條文及判決意旨，自應為
    被告無罪判決之諭知。
六、原審調查後，認並無證據證明被告有何違反家庭暴力防治法
    犯行，爰為無罪之諭知，認事用法並無不當。檢察官上訴意
    旨猶執前詞，指摘原判決不當，為無理由，自應駁回。
據上論結，應依刑事訴訟法第368條，判決如主文。
本案經檢察官劉欽銘到庭執行職務。
中    華    民    國    99    年     9    月    15    日
                  刑事第六庭    審判長法  官  董武全
                                      法  官  賴純慧
                                      法  官  林英志
以上正本證明與原本無異。
不得上訴。
                                      書記官  魏安里
中    華    民    國    99    年    9     月    15    日

司法院資訊處製作；財團法人民間司法改革基金會備份。
